最　高　行　政　法　院　判　決
　　　　　　　　　　　　　　　94年度判字第00049號
上　訴　人　丙○○○
　　　　　　乙○○
　　　　　　丁○○
　　　　　　甲○○
被 上訴 人　財政部台灣省北區國稅局
代　表　人　許 虞 哲
上列當事人間因遺產稅事件，上訴人對於中華民國92年8月5日臺
北高等行政法院91年度訴字第1439號判決，提起上訴，本院判決
如下：
　　主  文
原判決廢棄，發回台北高等行政法院。
　　理  由
一、被上訴人原處分以上訴人丙○○○之配偶林宜宗於民國（下
    同）83年12月11日死亡，由上訴人4人共同繼承，並由上訴
    人丙○○○代表於84年5月9日辦理申報遺產稅，經查漏報被
    繼承人遺產坐落台北縣新莊市○○段361號土地（下稱系爭
    土地）價值新台幣（下同）27,690,180元、存款181,478元
    、及死亡前3年內贈與16,500,000元，合計44,371,658元，
    予以併計核定遺產總額149,604,569元，遺產淨額122,051,5
    49元，漏報遺產稅額19,526,715元，核定應納稅額為49,230
    ,304元，一併裁處罰鍰19,526,715元。上訴人丙○○○不服
    ，主張漏報之系爭土地，係被繼承人與他人共同出資於80年
    11月9日以被繼承人名義登記，因83年間被繼承人患病，其
    他出資人擔心日後如被繼承人死亡時，將影響出資人之權益
    ，故決定於83年12月5日由另一投資人林呂瑞茗之名義登記
    ，因此系爭土地並非被繼承人單獨所有，且該筆土地83年之
    移轉並無交易行為等語，申請復查，未獲變更，提起訴願，
    亦遭決定駁回，遂提起行政訴訟（原審訴訟繫屬中，其他繼
    承人乙○○、甲○○及丁○○追加為原告）。
二、上訴人於原審起訴主張：查系爭土地係由林宜宗、林呂瑞茗
    、林宜恭、林宜銘、游俊一、蔡福地、翁阿草、胡烈同、褚
    文雄、林李秀珠等10人合資購買，有81年4月20日簽訂之「
    合資購地協議書」可稽。並於80年5月17日推派由林宜銘與
    地主林宜欉（當時在監服刑由其妻林李秀珠代理）簽訂「不
    動產買賣契約書」，並由土地代書林繼傳擔任見證人，另推
    由被繼承人林宜宗名義登記移轉產權。嗣因83年間被繼承人
    患病，其他出資人擔心日後如被繼承人死亡時，將影響出資
    人之權益，故決定於83年12月5日由另一投資人林呂瑞茗之
    名義登記，依民法第758條之規定，即不屬被繼承人之遺產
    ，若被上訴人擬予併計遺產課稅，自應依職權負調查舉證之
    責任，不得以臆測方式推斷列為遺產課稅，是原處分及訴願
    決定依據長庚醫院84年8月9日（84）長庚醫北字第0464號函
    送之病歷並未足以證明83年12月5日處分系爭農地時被繼承
    人有無遺產及贈與稅法施行細則第13條規定之意識不清或精
    神耗弱而不能處理事務之狀態；且被繼承人生前縱涉有贈與
    現金予他人之情事，亦不能如復查決定遽予推斷係比照現金
    贈與之方式而為假買賣規避隱匿，以上行政處分顯與改制前
    本院61年判字第70號判例意旨有違。又系爭土地縱被認定為
    被繼承人林宜宗之遺產，但就該筆農業用地，全體繼承人已
    協議由繼承人上訴人乙○○一人繼承，有「遺產分配協議書
    」可稽。故上訴人仍得一併就新莊市○○段806、808號及系
    爭土地等3筆農地，依死亡時之「遺產贈與稅法」第17條第
    5款但書及財政部75年5月29日台財稅第7522544號函示之規
    定，由一人繼承而扣除其土地價值全數（27,690,180元），
    免徵遺產稅；或依84年1月13日修正之「遺產及贈與稅法」
    第17條第1項第6款及依財政部85年8月2日台財稅第85191248
    7號函釋，由多人繼承而免計入遺產課稅。再退步言之，系
    爭土地係屬農地，依死亡時之「遺產及贈與稅法』第17 條
    第5款前段，雖新莊市○○段806、808號2筆土地，在上訴
    人就本件遺產稅提供擔保後，即辦理繼承登記予林炳南、丁
    ○○，但系爭土地亦得依上述規定減半課徵遺產稅。至罰鍰
    部分，系爭農地既在扣除全數或扣除半數課稅之項目，應無
    漏報遺產稅情事，自不應按漏報處罰，應在「罰鍰部分」剔
    除系爭土地價值之全數，始稱合法，請將訴願決定及原處分
    均撤銷等語。
三、被上訴人則以：查系爭土地係被繼承人於80年11月9日以買
    賣名義取得，依法為被繼承人所有；系爭土地雖於84年3月3
    日以買賣方式登記移轉予林呂瑞茗，原因發生日期記載為83
    年12月5日，惟實際完成移轉登記日期為84年3月3日，足證
    系爭土地縱令其生前買賣行為屬實，亦因係被繼承人死亡後
    始完成移轉登記，則依民法第758條、遺產及贈與稅法第1條
    第1項規定及改制前本院58年度判字第102號判例意旨，仍應
    列作被繼承人之遺產計課。次查上訴人所提供合資購地之相
    關證據，有：(1)系爭土地買賣程序與一般經驗法則有違。(2)
    土地買賣契約書與土地代書林繼傳出具之對帳單收支金額及
    付款日期不合。(3)土地代書林繼傳出具之對帳單與出資比例
    表所列各人應出資金額不合。(4)土地代書林繼傳出具之對帳
    單與出資人之銀行存提及匯款資料無法勾稽。(5)82年9月27
    日所立讓渡書與支付憑證不合。(6)土地買賣契約書、土地代
    書林繼傳出具之對帳單與相關支付憑證，均未就系爭土地設
    定債務之償付情形有所說明。(7)行政訴訟時所補附丙○○○
    86年9月1日補充說明書及林宜銘等6人之切結書，未見敘明
    其債權債務關係。是上訴人所附之佐證文件，不足證明系爭
    土地為10人所共有；又上訴人所提供之各項相關證據，顯有
    下列重大瑕疵：(1)80年5月17日土地買賣契約書土地標示錯
    誤。(2)81年4月20日合資購地協議書合資購地人數不合。(3)
    82年9月27日之讓渡書所載轉讓面積錯誤。(4)84年3月7日簽
    訂之合資購地協議書轉讓面積錯誤。(5)81年4月20日合資購
    地協議書部分股東簽名與切結書簽名筆跡不同；再依上訴人
    所提供出資比例表，各股東出資金額均應達200萬元以上，
    惟所提出各股東之付款憑證均不足，經手代書復未另立其他
    簽收證明，亦未依常情於系爭土地上設定抵押權供作擔保，
    有違常情；復按林繼傳所作證詞，亦無法作為系爭土地確係
    由被繼承人林宜宗等10人合資購地之證明。至上訴人所稱無
    資力獨立購買系爭土地，惟查上訴人等自行申報之遺產總額
    即高達105,230,540元，且經被上訴人查得被繼承人死亡前
    3年內之贈與現金金額亦達33,000,000元之鉅，顯見上訴人
    所訴，難謂屬實。況本案被繼承人遺產土地中，土地使用分
    區屬農業區土地者，非僅系爭土地，另有坐落新莊市○○段
    806、808號2筆土地，則訴請由一人繼承系爭土地即已不符
    合財政部71年5月31日台財稅第34044號函釋意旨，全部農地
    由一人繼承可扣除其土地價值全數之規定；且前開806、808
    號二筆農地，因未作農業使用，繼承人於84年6月12日已申
    請放棄適用農地扣除，是自無行為時遺產及贈與稅法第17條
    第1項第5款但書規定扣除其土地價值之全數之適用。再者系
    爭土地既已移轉予林呂瑞茗，上訴人乙○○殊無可能就該土
    地繼續作農業使用，其主張一人繼承農地扣除土地價值之全
    數之主張，洵無可採。另系爭土地並無84年1月13日修正後
    之遺產贈與稅法第17條第1項第6款農地免稅之適用，蓋財政
    部85年8月2日臺財稅第000000000號函釋，僅就違章裁處罰
    鍰案件方有其適用，且該函釋並未列入部頒遺產及贈與稅法
    令彙編等語，資為答辯。
四、原審斟酌全辯論意旨及調查證據之結果，略以：查本件被繼
    承人於83年12月11日死亡，而系爭土地則係於84年3月3日，
    以「買賣」為登記原因，移轉所有權登記予訴外人林呂瑞茗
    ，登記原因發生日為83年12月5日之事實，為兩造所不爭執
    ，復有土地登記簿謄本及戶籍登記簿謄本附原處分卷可稽。
    無論上訴人所主張系爭土地是否為被繼承人與他人合資一節
    是否屬實，系爭土地於被繼承人死亡時，仍屬其所有，自屬
    遺產。上訴人主張系爭土地於83年12月5日以買賣名義移轉
    予訴外人林呂瑞茗，依民法第758條之規定，自不屬被繼承
    人之遺產云云，殊有誤解。次查被繼承人於83年12月11日死
    亡，繼承事實發生於是日，雖然遺產及贈與稅法關於農業用
    地免稅之規定，於84年1月13日由遺產及贈與稅法第17條第5
    款修正為同條第1項第6款，惟行政法規之適用，應適用實體
    從舊、程序從新原則，遺產及贈與稅法新修正條文公布施行
    後，對尚未核課確定之案件，仍應適用繼承或贈與行為發生
    時之法律規定辦理，是系爭土地應否以其為農業用地而免稅
    ，自應適用84年1月13日修正前之遺產及贈與稅法之規定。
    上訴人雖主張依財政部85年8月2日臺財稅第000000000號及
    改制前本院85年度判字第2384號判決，應適用84年1月13 日
    修正後之遺產及贈與稅法之規定云云。然財政部85年8月2日
    臺財稅第000000000號函釋，係就85年7月30日修正公布之稅
    捐稽徵法第48條之3，對於公布生效時尚未裁罰確定之案件
    均有其適用所作之解釋，該函釋係適用於「未裁罰確定之案
    件」，亦即僅就違章裁處罰鍰案件方有其適用。另依改制前
    本院86年1月份庭長評事聯席會議決議及86年4月份庭長評事
    聯席會議修正該決議，系爭土地可否以其為農業用地而免遺
    產稅，非屬違章裁處罰鍰案件，自無稅捐稽徵法第48 條之3
    從新從輕原則之適用。亦即系爭土地應否以其為農業用地而
    免遺產稅，自應適用84年1月13日修正前之遺產及贈與稅法
    之規定。至改制前本院85年度判字第2384號判決以稅捐稽徵
    法第48條之3規定，認為繼承事實發生於84年1月13 日遺產
    及贈與稅法修正前，於該法修正後應適用修正後規定之見解
    ，係屬個案，且其係在上述改制前本院86年1月份及4月份庭
    長評事聯席會議決議前之判決，自無法援引適用。又84年1
    月13日修正前之遺產及贈與稅法第17條第5款之適用，在繼
    承之情形，係以繼承人繼承農業用地或能自耕之繼承人一人
    繼承後持續為所有權人，並由繼承人或能自耕之繼承人繼續
    經營農業生產為其要件，如果該繼承之農業用地已移轉所有
    權於第三人，則已非繼承人或能自耕之繼承人所有中，不可
    能由繼承人或能自耕之繼承人繼續經營農業生產，自不符合
    上開遺產及贈與稅法第17條第5款之要件，不得主張扣除其
    土地價值之半數或全數。查系爭土地於繼承事實發生後，於
    84年3月3日，以「買賣」為登記原因，移轉所有權登記予訴
    外人林呂瑞茗，而該登記原因發生日為83年12月5日，已如
    上述，足見系爭土地縱使可認為係屬於農業用地，惟其於繼
    承事實發生前，所有人已不將系爭土地繼續經營農業生產，
    繼承事實發生後，移轉於第三人，繼承人或能自耕之繼承人
    亦不可能續為所有人繼續經營農業生產，故系爭土地並不符
    合上開遺產及贈與稅法第17條第5款之要件，上訴人自不得
    主張自遺產總額中扣除其土地價值之半數或全數。是以，原
    處分將系爭土地列為遺產，併計遺產總額，核定漏報遺產稅
    額及罰鍰，並無不合。因將訴願決定及原處分均予維持，駁
    回上訴人之訴。
五、上訴人上訴意旨略以：（一）原審判決理由二認定系爭農地
    屬被繼承人之遺產而構成漏報遺產，係採「所有權移轉登記
    」為準，然於理由四認系爭農地業經被繼承人已移轉他人，
    竟以「所有權移轉登記原因發生日」為準，作為認定系爭農
    地不符合遺產稅扣除額之依據，顯有判決理由前後矛盾之情
    事。（二）原審判決理由二既以系爭農地係於84年3月3日始
    移轉所有權登記予訴外人林呂瑞茗，而認定仍屬於遺產，則
    在繼承事實發生後（83年12月11日），繼承人當處於可以繼
    承並繼續經營農業生產之狀態，倘系爭農地有在84年3月3日
    移轉他人之情事，屬於依遺產及贈與稅法第17條第5款但書
    ，追繳應納稅賦之問題，非自始不得自遺產總額扣除之問題
    ，理由四認定系爭農地在繼承事實發生後三個半月移轉他人
    ，認為不得主張扣除其土地價值之半數或全數，顯有判決不
    備理由之違法。（三）上訴人於原審主張，系爭土地係被繼
    承人生前與他人合資購買並附相關證據，惟原處分及訴願決
    定均未依職權詳加調查等語，係屬重要之攻擊或防禦方法，
    惟原審全未加以審酌，何以不足採，亦未敘明理由，實有判
    決不備理由之情事。請求將原判決廢棄，及撤銷訴願決定與
    原處分等語。
六、本院按「凡經常居住中華民國境內之中華民國國民死亡時遺
    有財產者，應就其在中華民國境內境外全部遺產，依本法規
    定，課徵遺產稅。」「遺產及贈與財產價值之計算，以被繼
    承人死亡時或贈與人贈與時之時價為準；被繼承人如係受死
    亡之宣告者，以法院宣告死亡判決內所確定死亡日之時價為
    準。但逾期申報、漏報、短報、或隱匿不報者，如逾期申報
    日或查獲日之時價較死亡日或贈與日之時價為高者，以較高
    者為準。前項所稱時價，土地以公告土地現值或評定標準價
    格為準；房屋以評定標準價格為準。」「左列各款，應自遺
    產總額中扣除，免徵遺產稅：．．．五、遺產中之農業用地
    ，由繼承人或受遺贈人，繼續經營農業生產者，扣除其土地
    價值之半數。但由能自耕之繼承人一人繼承，繼續經營農業
    生產者，扣除其土地價值之全數。．．．八、被繼承人死亡
    前，未償之債務，具有確實證明者。」為84年1月13日修正
    公布前遺產及贈與稅法第1條第1項、第10條、第17條第1項
    第5款、第8款所明定。次按「不動產物權，依法律行為而取
    得、設定、喪失及變更者，非經登記，不生效力。」「物之
    出賣人，負交付其物於買受人，並使其取得該物所有權之義
    務。」民法第758條、第348條第1項定有明文。是不動產物
    權之得喪變更，固以登記為生效要件，惟關於買賣不動產之
    債權契約，乃非要式行為，如其買賣契約已有效成立，出賣
    不動產之一方，自應負交付該不動產並使他方取得該不動產
    所有權之義務。財政部72年3月3日台財稅第31402號函釋：
    「本案被繼承人〤〤〤生前出售土地，訂有買賣契約並已取
    得價款，惟因故延至死亡時仍未辦理移轉登記，該已出售之
    財產，雖因未辦移轉登記之故而應認屬遺產，惟移轉該項財
    產與買受人，亦屬被繼承人生前未曾履行之債務，有關此項
    未償債務扣除額之認定，應准按該土地計列遺產價值之數額
    扣除，至被繼承人生前出售該地所取得之價款，如於其死亡
    仍然存在者，應列入遺產總額課稅」之規定，與前揭法律規
    定意旨相符，應予適用。查本件被繼承人林宜宗於83年12月
    11日死亡，而系爭土地則係於84年3月3日（地政機關收件日
    期為84年3月1日）以「買賣」為登記原因，移轉所有權登記
    予訴外人林呂瑞茗，登記原因發生日為83年12月5日之事實
    ，為兩造所不爭執，並有死亡診斷書、戶籍登記簿謄本及土
    地登記簿謄本附原處分卷可稽。是本件繼承事實既發生於83
    年12月11日，原審判決以系爭土地於被繼承人林宜宗死亡時
    仍登記為該被繼承人名義，自屬被繼承人之遺產，應併計遺
    產總額；又行政法規之適用，應適用實體從舊、程序從新原
    則，84年1月13日遺產及贈與稅法新修正條文公布施行後，
    對尚未核課確定之案件，仍應適用繼承或贈與行為發生時之
    法律規定辦理，故系爭土地應否以其為農業用地而免稅，自
    應適用84年1月13日修正前之遺產及贈與稅法規定等語，雖
    屬適法。惟原判決既認定移轉系爭土地所有權之登記原因即
    「買賣」之債權契約係發生在被繼承人死亡之前，卻未審酌
    該土地是否有前揭財政部72年3月3日台財稅第31402號函釋
    ，亦即有無行為時遺產及贈與稅法第17條第1項第8款「被繼
    承人死亡前，未償之債務」，而應自遺產總額中扣除遺產價
    值，免徵遺產稅之情形，尚嫌違誤。又被上訴人原核定處分
    及復查決定均認被繼承人系爭土地於被繼承人因重病無法處
    理事務期間出售，係為規避遺產稅之核課而為假買賣行為，
    因適用被繼承人死亡時遺產及贈與稅法施行細則第13條規定
    ，除列入遺產課稅外，並予處罰；訴願決定亦持相同論見駁
    回上訴人之訴願。原審就訴願決定及被上訴人所為處分有無
    違誤，及上訴人在原審對訴願決定與被上訴人處分不服之主
    張，未予調查審認，亦嫌疏失。上訴意旨據以指摘原判決，
    求予廢棄，非全無理由，合將原判決予以廢棄，並發回原法
    院查明事實後，另為適法之判決，以資救濟。
據上論結，本件上訴為有理由，依行政訴訟法第256條第1項、第
260條第1項，判決如主文。
中    華    民    國    94    年    1    月    20     日
                  第三庭審判長法  官　廖　政　雄
                              法  官　林　清　祥
                              法  官　鍾　耀　光
                              法  官　姜　仁　脩
                              法  官　胡　國　棟
以  上  正  本  證  明  與  原  本  無  異
中    華    民    國    94    年    1    月    21     日
　　　　　　　　　　　　　　　書記官　陳　盛　信
